【裁判字號】    87,勞訴,74
【裁判日期】    890605
【裁判案由】    損害賠償
【裁判全文】
臺灣臺北地方法院民事判決            八十七年度勞訴字第七四號
    原      告    乙○○
    被      告    紹華實業有限公司
    兼法定代理人  甲○○
    被      告    丙○○
    右  三  人
    訴訟代理人    沈濟民律師        住台北市○○○路○段十六巷二０號二樓
右當事人間請求損害賠償事件，本院判決如左：
    主      文
原告之訴及假執行之聲請均駁回。
訴訟費用由原告負擔。
    事      實
甲、原告方面：
一、聲明：
（一）被告應連帶給付原告新台幣（以下同）二百零一萬二千元，及自起訴狀繕本送
      達被告翌日起至清償日止，按年息百分之五計算之利息。
（二）被告紹華實業有限公司應給付原告新台幣五十九萬六千三百三十三元及自起訴
      狀繕本送達翌日起至清價日止，按年息百分之五計算之利息。
（三）願供擔保，請准宣告假執行。
二、陳述：
（一）原告自民國八十六年十月起受僱於被告紹華實業有限公司（下稱紹華公司），
      負責捷運車站之景觀維護工作，八十七年二月四日上午十時許，原告於捷運木
      柵萬芳社區站旁之花圃，使用汽油電動除草機除草，因除草機捲動地面碎石，
      致碎石躍起撞及原告右眼，導致原告右眼受有外傷性水晶體移位及視網膜剝離
      等傷害，並因行走無法平衡，而跌傷脊椎，經醫師診斷為終身無法痊癒，僅得
      從事輕便工作。
（二）被告紹華公司並未依勞工保險條例之規定為原告申報加入勞工保險，致原告未
      能依法請領保險給付，致原告受有損害，依民法第一八四條第一項前段、第二
      項及同法第二十八條規定，被告甲○○係被告紹華公司之負責人，被告丙○○
      係被告紹華公司總經理，亦為被告紹華公司實際代表權人，其依勞工保險條例
      第十一條之規定應為原告辦理加入勞工保險，竟怠於辦理投保手續，致生損害
      於原告，其等二人應與被告紹華公司連帶負責賠償責任至明（最高法院六四年
      台上宗第二二六三號判決參照）；又依勞工保險條例第七十二條之規定，因被
      告未依法為原告加入勞工保險，致原告受如下損害：  1.傷病給付：原告遭遇
      職業災害前，每月平均薪資三萬元，審酌勞工保險條例第三十六條規定，原告
      受有四十三萬二千元之損害。2.殘廢補償：(1)原告因職業傷害導致一目殘廢，
      台大醫院經過六次手術之後終告失敗，有六次住院手術之診斷證明及由兩位主
      治醫師最後診斷為右眼，眼前拾公分可辨指數小於萬國視力表（零點零壹）其
      程度與失明沒什麼分別。而左眼之視力也因右眼之故，目前視力只剩（零點五
      ）其受影響而視力減退之速難以形容，依據勞動基準法第五十九條第一項第三
      款之規定，並依勞工保險殘廢給付標準表「第十九項第八等級」之殘廢給付標
      準規定，原告受有三百六十日工資之損害，另勞工保險條例第五十四條之規定
      ，因職業傷害而導致殘障者，得按其平均薪資增給百分之五十，即一百八十日
      ，合計五百四十日，再以金額計算，原告一日工資為一千元再乘以五百四十日
      ，原告受有五十四萬元之損害。(2)原告因職業傷害，導致一目失明，手術後，
      因行走無法平衡，於樓梯間摔下來，而跌傷腰椎，經臺北市立萬芳醫院，住院
      治療數月亦無效，不得已於八十七年十二月二十一日進行椎間盤切險手，但
      經醫師診斷終身無法痊癒，僅得從事輕便工作，此一傷害與被告並非有直接關
      係，但是係因一目失明所引起之二度傷害，為此，原告請求被告應負賠償責任
      ，並依勞工保險殘障給付標準表「第五十三項第七等級」之殘障給付標準，原
      告受有四百四十日之工資損害，原告一日工資為一千元，再乘以四百四十日，
      原告受有四十四萬元之損害。(3)精神慰藉金：原告受僱於被告紹華公司，負責
      捷運站之景觀維護工作，於八十七年二月四日上午十時許，原告於捷運木柵萬
      芳社區站之花圃，使用汽油電動除草機除草，因除草機捲動地面碎石，致碎石
      躍起撞及原告右眼，而導致原告右眼受有外傷性水晶體移位及視網膜剝離及腰
      椎等傷害。原告因工作關係驟然傷其右眼，經醫師診斷為終身無法痊癒，其痛
      苦非筆墨所能形容，爰請求判決被告應給付原告六十萬元精神慰藉金，綜上，
      請求如訴之聲明第一項所示。
（三）勞工因遭遇職業災害而致殘廢、傷害、雇主應依左列規定予以補償，勞動基準
      法第五十九條定有明文，原告因本件職業傷害，計有如后損失：
    (1)醫療費用補償：
      依勞動基準法第五十九條第一項第一款之規定，勞工因職業災害而致死亡、殘
      廢、傷害或疾病時，雇主即被告紹華公司應依左列規定予以補償。原告因本件
      職業災害至目前支出醫療費用，合計為三十萬八千三百三十三元。雇主即被告
      紹華公司依法應負所有醫療補償責任。
    (2)工資補償：
      依勞動基準法第五十九條第一項第二款之規定，應由雇主按其原領工資數額予
      以補償，本件雇主即被告紹華公司應按原告，原領工資予以補償，除其中四十
      三萬二千元得依前述勞工保險條例請求外，其餘二十八萬八千元仍應由被告紹
      華公司負補償之責任。
      綜上，爰請求如訴之聲明第二項所示。
（四）原告實質上已有給付勞務事實，不能僅以簽到簿之形式證據，作為勞務提供有
      無完成之事證，況原告事發當日確實有提出勞務於工作場所亦經主管長官證明
      又未就醫遲延期間起因於雇主違法未替原告加入勞、健保，本件事實於台北市
      政府勞資爭議調解會中記錄在案，因雇主之故意違法行為，導致原告延遲就醫
      時程，並導致無法挽回之身體傷害，詎被告卻將此一違法責任轉嫁原告，即使
      醫理上視網膜剝離無可能延遲就醫，唯此一原因係由被告之故意違法造成被告
      對原告尚有民法第一百八十四條第一項侵權行為之故意，今原告體恤勞資關係
      之和諧，對此一侵權行為損害並未向被告請求損害賠償，對被告扭曲事實之陳
      述深難信服。
（五）兩造於台北市政府勞資爭議調解會時，白正憲調解委員由被告陪同前往台北捷
      運公木柵機場訪談，經過調查及一一求證，事實證明如原告所言。
（六）自台北市政府勞資爭議調解會至鈞院審理之過程，被告一直未具誠意解決本案
      原因因於第一次調解會被告曾說：原告並非其員工，迄今鈞院審理中，被告
      律師亦如此說。對於此一說詞原告深難理解，台北捷運公司木柵線人員及紹華
      公司同仁，均知原告是被告紹華公司之員工，唯獨被告被告紹華公司否認原告
      為其員工，若是被告紹華公司為何發薪與原告。
（七）被告所呈之兩造協議書早已在簽約之後數天，甲方陳忠康先生即已失蹤，我們
      的工作也暫時跟著停頓，我們必須知道，我們的工資該向誰領，還有合約是否
      要繼續，為這些問題，我們也找過被告丙○○，而被告丙○○卻說合約之事他
      不知情，因此合約內容作廢不算。而清潔維護方面，公司會另外派人去作。至
      於景觀維護方面，則由原告及另一員工即訴外人黃國書共同負責，並言明月薪
      三萬元，不加任何津貼。被告呈上開協議書作為原告與被告紹華公司之關係是
      承攬關係，而非僱佣關係，然而依該協議書內容：１工作經費（每月二十一萬
      元）是如何支付給原告，請被告提出證明。２夜間車站之清潔維護工作，當時
      簽下合約後之數日確實由我們，即是（乙○○、黃良德、柯國章、阿生、蘇仔
      ）共同負責，然而合約已作廢不算，被告廢約，我們沒有追究其責任，如今被
      告反以此協議書來辯解兩造間係承攬關係，被告所辯不可採信。
（八）被告所呈之協議書日期為八十六年十月三日，而原告八十六年度之扣繳憑單格
      式代號為五十「即薪資」，再八十七年度（已在訴訟期間）之扣繳憑單格式代
      號又改為９Ａ（即執行業務），所得稅之扣繳憑單乃被告紹華公司所開立，其
      代號之變更並非原告所能掌握，被告於訴訟期間將扣繳憑單格式代號更改為９
      Ａ，不知其用意何在。
三、證據：提出公傷證明、勞資爭議調解調查紀錄、診斷證明書、醫療收據、台北市
    政府勞工局函為證。
乙、被告方面：
一、聲明：原告之訴駁回，如受不利判決願供擔保免為假執行。
二、陳述：
（一）被告丙○○並非被告紹華公司之負責人，原告無端將被告丙○○列為被告，顯
      然於法未合。
（二）原告與被告紹華公司間之法律關係為指明特定工作範圍之承攬關係，且兩造間
      之承攬關係自八十七年三月九日起即告終止。
    １依卷附八十六年十月三日之協議書可知兩造間為承攬關係，且承攬範圍限為「
      木柵線景觀維護工程」，而原告對於該協議書之真正，亦不爭執。
    ２原告於八十八年五月二十七日答辯狀中載有：「（二）夜間車站之清潔維護工
      作，當時簽下合約之後的那數天確實由我們，即（乙○○、黃良德、柯國章、
      阿生、蘇仔）共同負責」可知原告承攬該工程後，乃是與數個合夥人一起合作
      承攬該木柵捷運線工程。
    ３而代表被告公司與原告簽訂八十六年十月三日協議書之被告員工陳忠康亦到庭
      證稱：本協議書沒有作廢，只是內容工作性質有變更而已。因此後來不論原告
      是在夜間工作或日間工作，是作清潔工作或景觀維護亦罷，均是承攬項目縮減
      更改之問題，此等事實亦經證人陳忠康到庭作證屬實，從而原告爭執工作時間
      、項目不同即是兩造承攬協議書已作廢，雙方關係已轉換成僱傭關係云云，自
      不足取信。
    ４本件兩造間確屬承攬之關係，另從原告所呈書狀可知，八十七年三月九日原告
      已表明要去動手術而無法繼續承攬本件工程，從而原告無意繼續履行本約，兩
      造之承攬關係至此已終止，自無任何糾葛。
    ５原告一直是以向他人承攬工作為業，為此從無任何業主曾為其投保勞、健保，
      而依據原告之情形，依據勞工保險條例第六條第一項第七款之規定其大可向有
      關職業工會申請投保，然原告不捨支出保費，才會工作數十多年從無勞、健保
      之記錄。
    ６至於原告所舉之扣繳憑單，乃是原告領取承攬報酬之憑證，依據營利事業所得
      稅查核準則第七十一條之規定，因承攬關係而取得之承攬報酬工資，於申報時
      會計科目名稱亦歸類為薪資，再參酌原告不爭執之上述承攬協議書，足證原告
      所舉之扣繳憑單為因承攬關係而取得之承攬報酬工資，核與僱佣關係無關。
    ７綜上，兩造並無任何僱佣關係，原告主張兩造有僱佣關係，主張應適用勞工保
      險條例及勞動基準法請求被告負賠償責任云云，顯無理由。
（三）原告依據侵權行為要求被告連帶負責賠償，及請求精神慰藉金，顯無理由。原
      告之右眼及脊椎受傷並非因被告所為，且無論被告是否為其投保勞健保，均與
      原告之傷勢無關，兩者並無任何直接或間接之因果關係，原告於受傷後，大可
      主動求醫治療，殊無等待勞健保卡再行求醫之理，為此原告以被告未幫其投保
      為理由，請求被告等連帶負侵權賠償責任，及請求精神慰藉金，顯無理由。
（四）原告請求之金額顯有浮濫之情：
    １依勞工保險條例第三十四條至第三十六條之規定不論是普通傷害或職務傷害補
      助費，均須因此不能工作始能請領。然原告八十七年二月四受傷後仍繼續工作
      ，直到八十七年三月九日才主動終止本件承攬工程，而原告四肢健全，縱使一
      目弱視，對本件工程並非不能勝任，原告於治療穩定後，從未向被告要求復工
      ，為此原告可以工作，卻故意怠工，再來請求補助費，顯無理由。
    ２根據台大醫院檢定報告，原告之眼傷乃是符合勞工保險條例殘廢給付標準視力
      障害第十八級或二十級，其付給標準為二二０日或二八０日，核與原告請求之
      等級付給標準為三六０日不同。
    ３依據勞動基準法第五十九條規定：「如同一事故，依勞工保險條例或其他法令
      規定，已由雇主支付補償費者，雇主得予以抵充之。」準此，本件原告之勞健
      保費均由被告全額支付，原告已使用健保給付醫療，自不能再重複請求醫療費
      用。另原告請求工資補償部分，又與前述之勞工保險條例所規定之補助費相同
      ，二者已重複請求。
三、證據：提出協議書為證，並向本院聲請訊問證人喬群、鄧欽哲暨函詢國立台灣大
    學醫學院附設醫院原告之病歷資料並調台北大眾捷運股份有限公司八十七年二月
    份之木柵線景觀維護人員簽到暨驗收記錄表一份。
丙、本院依職權向國立台灣大學醫學院附設醫院函詢原告之治療情形，及其支出之醫
    療費用、殘廢等級。
    理      由
一、原告起訴主張其自八十六年十月起受僱於被告紹華公司，負責捷運車站之景觀維
    護工作，八十七年二月四日上午十時許，原告於捷運木柵萬芳社區站旁之花圃，
    使用汽油電動除草機除草，因除草機捲動地面碎石，致碎石躍起撞及原告右眼，
    導致原告右眼受有外傷性水晶體移位及視網膜剝離等傷害，並因行走無法平衡，
    而跌傷脊椎，經診斷為終身無法痊癒，僅得從事輕便工作。被告紹華公司並未依
    勞工保險條例之規定為原告申報加入勞工保險，致原告未能依法請領保險給付，
    致原告受有損害，依民法第一八四條第一項前段、第二項及同法第二十八條規定
    ，被告甲○○係被告紹華公司之負責人，被告丙○○係被告紹華公司總經理，亦
    為被告紹華公司實際代表權人，其依勞工保險條例第十一條之規定應為原告辦理
    加入勞工保險，竟怠於辦理投保手續，致生損害於原告，應與被告紹華公司連帶
    負賠償之責；又依勞工保險條例第七十二條之規定，因被告未依法為原告加入勞
    工保險，致原告受如上所述之１傷病給付四十三萬二千元、２殘廢補償九十八萬
    元、３精神慰藉金六十萬元，又原告因本件職業傷害，依勞動基準法第五十九條
    規定被告應給付醫療費用補償三十萬八千三百三十三元及工資補償二十八萬八千
    元，爰請求如訴之聲明第一、二項所示金額。被告則以：原告與被告紹華公司間
    之法律關係為指明特定工作範圍之承攬關係，且承攬關係自八十七年三月九日起
    即已終止，原告與被告紹華公司間並無僱傭關係，原告依上開法律關係請求被告
    給付如上所示之金額，顯無理由等語，資為抗辯。
二、經查於八十七年二月四日上午十時許，原告在捷運木柵萬芳社區站旁之花圃，使
    用汽油電動除草機除草，因除草機捲動地面碎石，致碎石躍起撞及原告右眼，導
    致原告右眼受傷等情，有原告提出之公傷證明、勞資爭議調解調查紀錄、診斷證
    明書為憑，並據證人即台北捷運公司捷運站木柵線土木工程維修技工喬群於本院
    審理時到庭結證稱：「公傷證明是我開的」、「當天我有聽到他（原告）慘叫一
    聲，就趕緊跑過去看，我看到他眼睛紅腫。」等語（見本院八十七年十二月十六
    日言詞辯論筆錄），堪信原告此部分之主張為真正，茲本件首應審究者在於原告
    與原告與被告紹華公司間之法律關係究係勞動關係？或係承攬關係？爰分別論述
    如后：
（一）依勞動基準法第二條第一、六款之規定：「勞工乃受雇主僱用從事工作獲致工
      資者」、「勞動契約謂約定勞雇關係之契約」而言。而承攬契約，乃當事人約
      定，一方為他方完成一定之工作，他方俟工作完成，給付報酬之契約，民法第
      四百九十條亦定有明文。勞動契約與承攬契約主要之區別為：１當事人的意思
      以勞務之給付為目的者，是勞動契約，以勞務所完成之結果為目的者，則係承
      攬契約。２勞動契約之受僱人與僱用人間有一定之從屬關係，而承攬契約之承
      攬人與定作人間並無一定之從屬關係。
（二）原告曾於八十六年十月三日與代表人之身分以每月二十一萬元，並除洗地機一
      台、割草機一台外由原告自己提供機具與被告紹華公司之代表人陳忠康就木柵
      線合約內容中之景觀維護工作、植栽補植工作、清潔維護工作之夜間或非營業
      時間施作部分簽立協議，有協議書一份在卷可憑，且兩造對於上開協議書之真
      正亦不爭執，原告雖主張該協議書簽約後數天，陳忠康先生即已失蹤，其等之
      工作也暫時停頓等語，惟據證人即代表被告紹華公司簽立該協議書而目前已離
      開被告紹華公司之陳忠康到庭結證稱：「當時包了捷運公司，公司派我來管清
      潔部分，確是代表紹華公司與原告簽立之協議書，當時捷運公司說不能轉包，
      所以公司老闆丙○○派我代表公司與原告簽協議書…事隔一段時間約一個月因
      捷運公司反應不滿意，所以把夜間工作收回，其餘工作仍由原告負責，工作項
      目及金額有變更，並付了九萬元，另園藝性工作繼續由原告作，本協議書沒有
      廢掉。」、「我離開公司後就沒有與公司聯絡，當時原告在公司時是承包商承
      包公司之業務，不是受僱於公司。」等語（見本院八十八年十二月十三日言詞
      辯論筆錄），且原告亦無法舉證證明上揭協議書業已終止以實其說，自應認上
      開協議書除夜間工作外，其餘之工作仍屬該協議書之範疇。
（三）有關原告代表與被告紹華公司所簽立上開協議書之法律關係，依其內容所載並
      參諸前揭證人之證言及原告於八十八年五月二十七日書狀所載：「夜間車站之
      清潔維護工作，當時簽下合約之後的那數天確實由我們，即（乙○○、黃良德
      、柯國章、阿生、蘇仔）共同負責」等語，顯見當事人（原告與被告紹華公司
      ）的意思係以勞務所完成之結果為目的，且彼此間並無一定之從屬關係，當屬
      於承攬之法律關係無疑。原告主張其與被告紹華公司間之法律關係為僱傭關係
      ，自不足採信。
三、按「勞工因遭遇職業災害而致死亡、殘廢、傷害或疾病時，雇主應予以補償。」
    、「投保單位不依本條例之規定辦理投保手續者，勞工因此所受之損失，應由投
    保單位依本條例之規定之給付標準賠償。」勞動基準法第五十九條、勞工保險條
    例第七十二條第一項固分別定有明文，惟上開條文之適用，均以勞雇關係為前提
    ，如上所述，本件原告與被告紹華公司間之法律關係為承攬之法律關係，自無前
    揭條文之適用。又「因故意或過失，不法侵害他人之權利者，負損害賠償責任。
    故意以背於善良風俗之方法，加損害於他人者，亦同。違反保護他人之法律者，
    推定其有過失。」民法第一百八十四條亦詳有明文，本件原告與被告紹華公司間
    之法律關係為承攬關係，被告紹華公司即無為原告投保勞工保險之義務，則被
    告紹華公司自無侵害原告之權利，原告自亦無權請求被告三人負連帶賠償之責。
四、從而，原告本於上開法律關係請求被告給付如聲明第一、二項所示之金額及遲延
    利息，均無理由，應予駁回。原告受敗訴判決，其假執行之聲請即失所依據，應
    併予駁回。
五、因本件事證已臻明確，兩造其餘主張陳述及所提之證據，均與本件判決結果不生
    影響，爰毋庸再予審酌，附此敘明。
六、結論：原告之訴為無理由，依民事訴訟法第七十八條判決如主文。
中      華      民      國    八十九    年      六      月      五      日
                              勞工法庭法      官  陳邦豪
右為正本係照原本作成
如對本判決上訴，須於判決送達後廿日內向本院提出上訴狀
中      華      民      國    八十九    年      六      月      五      日
                                      法院書記官  高秋芬


司法院資訊處製作；財團法人民間司法改革基金會備份。
